【裁判字號】    98,行專訴,77
【裁判日期】    981126
【裁判案由】    發明專利申請
【裁判全文】
智慧財產法院行政判決
                                    98年度行專訴字第77號
                                民國98年11月12日辯論終結
原      告  甲○○
被      告  經濟部智慧財產局
代  表  人  乙○○
訴訟代理人  丙○○
上列當事人間因發明專利申請事件，原告不服經濟部民國98年5
月13日經訴字第09806111930 號訴願決定，提起行政訴訟，本院
判決如下：
    主  文
原告之訴駁回。
訴訟費用由原告負擔。
    事實及理由
一、事實概要及程序事項：
    原告之前手張桂榮前於民國95年1 月17日以「可加熱水洗之
    防微生物紗織物」向被告申請發明專利，經被告編為第9510
    1788號審查，不予專利。張桂榮不服，申請再審查，經被告
    於98年1 月15日以（98）智專三(三)05055 字第09820023500
    號專利再審查核駁審定書，仍為本案應不予專利之處分。張
    桂榮不服，提起訴願，亦為經濟部於98年5 月13日以經訴字
    第09806111930 號訴願書為訴願駁回之決定，張桂榮不服，
    提起本件行政訴訟。又張桂榮於本件訴訟繫屬中，將系爭專
    利之申請權讓與甲○○，而甲○○業經被告及張桂榮同意，
    代張桂榮承當訴訟，核與行政訴訟法第110 條第1 項但書之
    規定相符，合先敘明。
二、原告起訴聲明請求訴願決定與原處分均撤銷，並主張如下：
（一）被告所舉引證2 第〔0035〕段日文原文係記載「泡沫的平
      均孔徑」，其所揭露的為泡沫孔徑。其中並無被告於審定
      書所述「氣泡法」一詞，且被告謂引證2 日文所揭露的是
      布匹的孔徑，亦為其自行編造，觀諸引證2 的日文文字記
      載: 「的平均孔徑8.27um」，( = 泡沫)、
      同案的國際專利WO2005/007955 英文文字記載為: 「
      exhibits a bubble average diameter」(bubble=泡沫)
      、同案的中國專利CN0000000(附件三) 中文文字記載: 「
      經JISK3832測定的泡沫的平均孔徑為1~20um」，同案專利
      案無論日文、英文、中文，所記載皆為「泡沫的平均孔徑
      」，揭露的為泡沫孔徑，不是布匹的孔徑，更沒有氣泡法
      一詞。而引證2 內容亦記載其使用Pouous Meterials Inc
      的手掌孔度計APP-1200AELX用JIS K3832 法，進行測量。
      來測得泡沫孔徑。且綜合引證2 〔0015〕、〔0016〕、〔
      0035〕段及引證2 的記載及真義、JIS K3832 的測定方法
      ，引證2所揭露者應為泡沫的孔徑，並非揭露布的孔徑。
      而原告使用者為ASTM，而被告所引論文乃學生論文，且被
      告依據之PMI 亦應得作為測量泡沫之平均孔徑之方式，而
      JKS3832 透過壓力亦可測量泡沫孔徑。
（二）引證2所揭露的為一「皮膚洗淨布與其製造方法」，在其
      【課題】中提到『此洗淨布能良好地清洗毛孔之底部與周
      圍所隱藏之脂肪與污垢…..』，而系爭專利之目的則在於
      提供一種可加熱水洗之防微生物紗織物，能確實阻擋微生
      物及粉塵，且同時具有透氣、透濕及彈性佳之特性者。又
      引證2 之【解決手段】中提到：『由單纖維度在0.001dte
      x 以上、1.0dtex 以下的合成纖維所構成的皮膚洗淨用布
      帛，且每英吋的縱向與橫向各有5000條的合成纖維所構成
      之編織物』。引證2 所述之洗淨布是由100%合成的超細纖
      維所構成，且無揭露布匹孔徑。而本案之請求項1 所述之
      過敏原編織布係由20% 以上的天然纖維組成的紗編織而成
      ，且每平方公方之經、緯紗總數大於103 根，此紗織物之
      平均氣孔係小於9um 。再系爭專利之請求項1 所述之防過
      敏原編織布因係經紗與緯紗具有20% 以上的天然纖維，編
      織成「氣孔的平均直徑小於9 微米」的編織布，使防過敏
      原編織布的可加熱水洗，能確實阻擋微生物及粉塵，且同
      時具有透氣、透濕及彈性佳之特性。此外，因係經紗與緯
      紗具有20% 以上的天然纖維，所以能有透氣、透濕及保暖
      等優點，使用壽命更長，不會因無法承受高溫水洗，產生
      化學變化而變質，甚至發生纖維斷裂，進而影響其功效。
      然而，引證2 之的編織布由於純粹由合成的超細纖維所構
      成，並不含有20% 以上的天然纖維，無法達到與系爭專利
      相同的功效，又系爭專利「每平方公分之經紗及緯紗大於
      103 根」以英吋換算，即「每平方英吋之經紗及緯紗大於
      261.6 根」，而引證2 僅為260 根/ 平方英吋，根本未達
      到系爭專利之「大於261.6 根」之技術特徵，則本案之技
      術特徵仍不為引證2 所揭露，其並無相同的技術特徵。綜
      上，系爭專利與引證2 在功能或特性上並不相同且所欲解
      決之問題完全不同，沒有共通的技術特徵，且並無揭露布
      匹孔徑的必要技術特徵，則引證2 並非本案相關先前技術
      。引證1 第200 頁之圖式中揭露紗羅織物，紗羅織物在國
      際專利分類表中為D03D 19/00，和本申請專利之發明非屬
      同一技術領域。再論引證1 僅見其揭示之紗羅織物，其僅
      為一塊寬鬆似桌巾的紗羅織物，紗之纖維係包括絹及人造
      纖維。並無和系爭專利相同的必要的技術特徵( 桌巾的紗
      羅織物沒有平均氣孔微米級的技術特徵) ，更無所欲解決
      的問題，和功能和特性( 桌巾的紗羅織物僅為桌巾用途)
      ，即引證1 與申請專利之發明非屬同一技術領域，沒有所
      謂欲解決之問題相近的關連性，在功能或特性上亦無關連
      性，也沒有共通的技術特徵，更無從可由引證1 來預測得
      到申請專利之發明的合理程度的可能性，因此引證1 亦非
      本案相關先前技術。且依據專利審查基準第二篇第三章3.
      3 可知，對於本案所採之相關先前技術的技術內容的組合
      ，無論是就發明所欲解決之問題、技術領域、組合之動機
      ，其組合都非明顯，如何將引證1~2 和本案所敘及之先前
      技術來作組合。而系爭專利之審定書並無確實依據所檢索
      之文件中所載的先前技術，來認定發明是否能輕易完成，
      也就是審定書以申請人所引述之相關先前技術來核駁，已
      違專利審查基準3.6 審查注意事項前段。且必須是在無法
      引用所檢索的文件情況下，才得以申請人所引述之相關先
      前技術來核駁。然審定書兩者皆採用，亦違前述專利審查
      基準3.6 審查注意事項後段。又欲以申請人所引述之相關
      先前技術來核駁，應敘明具體理由。然審定書並無如此為
      之，再次違反前述專利審查基準後段。故審定書以申請人
      所引述之相關先前技術而為核駁，已明顯違反審查基準。
      綜上所述，本領域中具有通常知識者實無法基於引證1 、
      引證2 與本案所述技術之組合來達成本案之請求項1 所揭
      露的技術特徵，且被告以申請人所引述之相關先前技術來
      核駁，亦違反不得以申請人所引述之相關先前技術來核駁
      之專利審查基準，則本領域中具有通常知識者實無法基於
      非本案相關先前技術之引證1 、引證2 與本案所述技術之
      組合來達成本案之請求項1 。
（三）參照專利審查基準第二篇第三章3.4.1 可知乃由技術內容
      的組合來判斷申請專利之發明是否能輕易完成。並非由技
      術特徵的組合來判斷申請專利之發明是否能輕易完成。被
      告審定書第3 頁載「因此，本案請求項第1 項所載之具有
      20% 至100%天然纖維之百分比範圍已為引證1 所揭露之技
      術內容所包含，故本案申請專利範圍第1 項所揭露之天然
      纖維之百分比範圍為其所屬技術領域中具有通常知識者依
      申請前之先前技術所能輕易完成」、「是以本案申請專利
      範圍第1 項所載之編織布之平均孔徑係不大於9 微米係為
      引證2所 揭露」，其判斷申請專利之發明是否能輕易完成
      所採用的方法即是以技術特徵的組合，已違反上述審查基
      準，又從審定書可知，審查委員是將請求項1 所具有的技
      術特徵拆解後，再分別與其他的引證單獨做比對，而認為
      本案不具進步性。然本案之技術特徵必須相互比對始得產
      生本案所示之功能，並非是在功能上毫無關連，則此種就
      各個技術特徵與先前技術分別比對之方法係違反上述3.4.
      1 進步性的判斷步驟(4)。
（四）引證1 、2 並非本案的相關先前技術，且引證1~2 也未提
      及『利用具有20% 以上之天然纖維的紗以編織平均孔徑小
      於9 微米的可加熱水洗之防微生物紗織物』的技術內容。
      因此，相對於引證1 、2 及本案所述之先前技術，本案之
      請求項1 具有進步性。
三、被告之答辯聲明請求駁回原告之訴，並抗辯如下：
（一）原告謂引證2 的真實文字記載應為『泡沫的孔徑』，非被
      告記載成『布匹的孔徑』云云。惟泡沫為可壓縮體積之流
      體，並無固定孔徑，按再審查引證2(日本第JP0000-00000
      0A號專利案) 第6 頁第12行，所揭露使用PMI 公司的測定
      裝置，係依據日本JIS K3832 標準「Testing methods
      for bubble point of membrane filters」，以氣泡點測
      試法來測量編織布之最大平均孔徑，利用表面張力較小之
      液體充分濕潤編織布，在編織布中溶液對不同孔徑具有不
      同吸附力，當編織布之不同孔徑被吹氣時基於毛細管流（
      Capillary Flow）原理，壓力達到液體在最大孔隙的毛細
      吸附力，其多孔性材料將允許氣體通過而起泡，不同的壓
      力可對應出不同之編織布孔徑大小，又編織布孔徑與所需
      壓力呈反比，故可以臨界起泡所需之壓力，經由電腦計算
      處理測得該編織布之平均孔徑，實質上即已揭露系爭專利
      申請專利範圍主張之織物特徵。且參酌所附之中原大學、
      逢甲大學碩士論文亦可知引證2 之文字非「氣泡之孔徑」
      。
（二）系爭申請專利範圍第1 項並無編織方法之製造技術特徵，
      依再審查引證1 第200 頁之圖式中揭露紗織物，係包含有
      經紗及緯紗交錯編織而成，於該頁中揭示紗之纖維係包括
      絹（天然纖維）及人造纖維。因此本案請求項第1 項所載
      之具有20% 至100%天然纖維之百分比範圍已為引證1 所揭
      露之技術內容所包含，故系爭申請專利範圍第1 項之天然
      纖維之百分比範圍為其所屬技術領域中具有通常知識者依
      申請前之先前技術所能輕易完成。又再審查引證2 說明書
      第7 頁第[0032]段至第[0035]段揭示由海島型纖維所製成
      紗線，每根紗有70根長絲海島型複合聚酯纖維，並經由通
      常織機織成平織編織布料（由經紗與緯紗編織），其第[0
      034]段之實施例2 揭示該編織布料之密度為150 根/2.54
      公分×110 根/2.54 公分，經換算為59.06 根/ 公分×43
      .31 根/ 公分，即每平方公分之經紗及緯紗總數量約為
      103 根，又其第[0035]段第1 行揭示該編織布料布之氣泡
      法平均孔徑為8.27微米與系爭專利相同具有防微生物之功
      效，是以對其所屬技術領域中具有通常知識者而言，自應
      知曉該編織布料之平均孔徑小於8.27微米時，每平方公分
      之經紗及緯紗總數量會大於103 根。又由所揭示之150 根
      每2.54公分及110 根每2.54公分、平均孔徑為8.27微米，
      可推知該經紗及緯紗之直徑約為0.23mm～0. 16mm ；是以
      本案申請專利範圍第1 項所載之編織布之平均孔徑係不大
      於9 微米係為引證2 所揭露。另系爭專利之說明書第4 頁
      所載之習知知識中敘及「微生物及其排泄物之尺寸均大於
      9 微米」、「也有業者使用100%超細合成纖維來編成織布
      ，藉以阻隔微生物及其排泄物」。因此為其所屬技術領域
      中具有通常知識者依申請前之先前技術可輕易推知編織布
      之平均孔徑約在9 微米以下係具有防微生物之功效，故上
      述引證2 揭示之平均孔徑技術內容亦與本案申請專利範圍
      第1 項所載氣孔大小之限定具有相同之功效，又系爭申請
      專利範圍第1 項所載之紗織物之耐熱溫度到達55℃與240
      ℃之範圍技術內容，實屬一般棉織物之耐熱溫度範圍。綜
      上所述，本案申請專利範圍第1 項所載之內容，係為其所
      屬技術領域中具有通常知識者依申請前之引證1 、引證2
      及本案習知技術知識之組合所能輕易完成者，不具進步性
      。
（三）引證2 雖然經換算加總為102.37根，但紗線並無0.37根，
      所以其每平方公分之經紗及緯紗總數量約為103 根應屬合
      理；另按經、緯線之直徑粗細及其每單位長度中含有之條
      數為決定編織布之平均孔徑大小的4 個要件，系爭專利之
      說明書及申請專利範圍中4 個編織布結構要件僅揭露「該
      經紗及緯紗之直徑介於0.0lmm與0.5mm 之間」，其中每平
      方公分之經紗及緯紗數量大於103 根且不大於590 根」，
      惟上揭經紗、緯紗之根數可有多種組合態樣，例如加總為
      104 根可為「織物結構具有每公分103 根經紗和每公分1
      根緯紗」之組合態樣，惟撓性紗線材料當緯紗僅有每公分
      1 根時，將無法使織布的氣孔之平均直徑達到l μm 至9
      μm ，即不具有阻擋過敏原之功效。
四、本院之判斷
（一）按凡利用自然法則之技術思想之創作，而可供產業上利用
      者，得依本法取得專利，為專利法第21條及第22條第1 項
      所明定。另發明為其所屬技術領域中具有通常知識者依申
      請前之先前技術所能輕易完成時，不得申請發明專利，同
      法第22條第4 項亦定有明文。經查原告以「可加熱水洗之
      防微生物紗織物」申請發明專利，經被告審查、再審查均
      以其為所屬技術領域中具有通常知識者依申請前之技術及
      習知技術知識之組合能輕易完成，不符專利法第22條第4
      項之規定，而為不予專利之處分。原告不服，向經濟部提
      起訴願，亦經該部訴願審議委員會以相同之理由駁回原告
      之訴願。故本件爭點應為原告所舉證據是否能證明系爭專
      利非為其所屬技術領域中具有通常知識者依申請前之先前
      技術所能輕易完成者。而此標準可由該專利申請是否在該
      技術領域中達成無法預期的功效，或解決了長期未能解決
      的需要，或他人之努力亦均告失敗等等。
（二）次按申請人得於專利審定前，於不超出申請時原說明書或
      圖式所揭露之範圍補充、修正說明書或圖式，專利法第49
      條第1 至4 項定有明文。是專利專責機關之審查對象，自
      應以申請人於期限內所選定之補充、修訂版本為準。經查
      原告於95年1 月17日申請時之申請專利範圍第1 項為獨立
      項，其內容為：「一種可加熱水洗之防微生物紗織物，係
      包含有經紗及緯紗交錯編織而成，該等經紗及緯紗之間形
      成有多數氣孔，該經紗及緯紗具有20% 以上之天然纖維，
      每平方公分之經紗及緯紗數量大於103 根，該經紗及緯紗
      之直徑介於0.01mm與0.5mm 之間，該等氣孔之平均直徑小
      於9 μm ，該紗織物之耐熱溫度到達55℃與240 ℃之間。
      」；第2 項則為附屬項，其內容為：「如申請專利範圍第
      1 項所述可加熱水洗之防微生物紗織物，其耐熱溫度到達
      65℃與200 ℃之間。」。嗣分別於96年7 月18日、97年4
      月17日提補充修正之申請，又於97年12月2 日聲明係以96
      年7 月18日提出之補充修正申請為準，而該次補充修正申
      請並未修正申請之申請專利範圍第2 項，且僅修正第1 項
      關於經紗及緯紗之天然纖維為具有20% 「至100%」，以及
      將每平方公分經、緯紗總數大於103 根，修正為「經紗及
      緯紗數量大於103 根且不大於590 根」，又將氣孔之平均
      直徑小於9 μm ，修正為「1 μm 至9 μm 」，均未超出
      申請時原說明書或圖式所揭露之範圍，故本件應以該次補
      充修正版本為判斷基礎，合先敘明。
（三）經查依據系爭申請專利所述之技術特徵為：「該經紗及緯
      紗具有20% 至100%之天然纖維，每平方公分之經紗及緯紗
      數量大於103 根且不大於590 根，該經紗及緯紗之直徑介
      於0.01 mm 與0.5mm 之間，該等孔徑平均為1 μm 至9 μ
      m ，該紗織物之耐熱溫度到達55℃與240 ℃之間。」。而
      其發明目的主要為一種可加熱水洗之防微生物紗織物，可
      用於隔離有害微生物及細小微粒。惟查本件申請於發明說
      明之先前技術中，已敘及「微生物及其排泄物之尺寸均大
      於9 μm 」，因此利用經、緯紗間之編織，將其孔徑限定
      於9 μm 以下，即可達本件申請所欲達到之防微生物等之
      功效，而依據被告所提引證2 ，即日本特許廳公開於2004
      年11月25日之特開0000-000000 號特許公報中，已揭示其
      技術內容為藉由經、緯紗( 即縱、橫紗) 方式之編織，達
      到孔徑為1 至20μm ，因此將織布之孔徑限定於9 μm 以
      下，在編成織布之技術領域內，並非無法達成之技術，亦
      非長期未能解決的問題，更非他人努力均告失敗等等。
（四）次查本件申請於發明說明之先前技術中，亦已敘及「也有
      業者使用100%超細合成纖維來編成織布，藉以阻隔微生物
      及其排泄物」，而被告所提引證2 ，亦已提及係以合成纖
      維編成織物，而引證1 ，即吉川富三所著「化織系布基
      礎知識」(1955 年發行) ，其中揭示一紗織物，即係以經
      、緯紗交錯編織而成，而其紗之纖維包括絹( 天然纖維)
      及人造纖維，故以天然纖維為組成單位作成合成纖維，係
      普通知識，雖原告主張被告之引證，均未揭示合成之比例
      ，然原告所申請之範圍為20% 至100%之天然纖維，其所述
      過於廣泛，與前開原告所自述之先前技術，及引證1 、2
      相較，難認有進步性。又查被告所舉引證2 說明書之實施
      例2 ，亦已揭露以縱密度分別為150 根/2.54 公分、110
      根/2.54 公分的平織物，其所得之編織物孔徑為8.27μm
      ，與原告所申請之大於103 根，可得孔徑9 μm 以下相較
      ，亦難認原告所申請之技術特徵，係在過去織布編織上，
      均無法達成之技術，亦非長期未能解決的問題，更非他人
      努力均告失敗等等。縱被告就估算該編織物經、緯紗之直
      徑、數量等依據容有誤會，或兩造對所謂氣泡孔徑或氣泡
      法所測得之孔徑有所爭執，此均無法改變系爭申請之技術
      特徵，非其所屬技術領域中具有通常知識者，依申請前之
      先前技術所無法輕易完成者。
五、縱上所述，原告系爭專利申請，有專利法第22條第4 項所規
    定不具進步性之情形，而不應授予專利，被告所為不予專利
    之審定，於法尚無不合，訴願決定予以維持，亦無違誤。原
    告仍執前詞訴請撤銷原處分及訴願決定，為無理由，應予駁
    回。
六、本件事證已明，兩造其餘攻擊防禦方法均與本件判決結果不
    生影響，故不逐一論述，併此敘明。
七、據上論結，本件原告之訴為無理由，爰依智慧財產案件審理
    法第1條、行政訴訟法第98條第1 項前段，判決如主文。
中    華    民    國    98    年    11    月    26    日
                  智慧財產法院第二庭
                              審判長法  官  陳國成
                                    法  官  陳忠行
                                    法  官  蔡惠如
以上為正本係照原本作成。
如不服本判決，應於送達後20日內，向本院提出上訴狀並表明上
訴理由，如於本判決宣示後送達前提起上訴者，應於判決送達後
20日內補提上訴理由書（須按他造人數附繕本）。
中    華    民    國    98    年    11    月    26    日
                                    書記官  張祐豪


司法院資訊處製作；財團法人民間司法改革基金會備份。
